臺灣新竹地方法院刑事判決　　　　　　　　　　　　　 九十一年度訴字第五五五號
　　公　訴　人　臺灣新竹地方法院檢察署檢察官
　　被　　　告　乙○○○有限公司
　　右代表人兼　丙○○
　　被　　　告
　　被　　　告　甲○○
　　右　一　人
　　選任辯護人　周春櫻律師
　　　　　　　　簡良夙律師
右列被告等因業務過失致死等案件，經檢察官提起公訴（九十一年度偵字第一八四六
號），本院判決如左：
    主      文
乙○○○有限公司違反雇主對防止有墜落、崩塌等之虞之作業場所所引起之危害應有
符合標準之必要安全衛生設備之規定，致發生死亡災害之職業災害，科罰金新臺幣伍
萬元。
丙○○從事業務之人，因業務上之過失致人於死，處有期徒刑伍月，如易科罰金，以
佰元折算壹日。緩刑貳年。
甲○○無罪。
    事      實
一、緣隆大營造股份有限公司（下稱隆大公司）因承攬位於新竹市○○路○段七一六
    號馬偕醫院新竹分院之興建工程，其中就該院全棟Ｈ鋼補強設施工程部分，由其
    發包與鋼信工程企業有限公司（下稱鋼信公司）施作，而鋼信公司再將之轉包與
    乙○○○有限公司（下稱福隆公司）承作。丙○○係福隆公司之負責人，平日即
    以從事起重工程為業，為從事業務之人，對於勞工在二公尺以上之高度作業，勞
    工有墜落之處者，應使勞工使用安全帶、安全帽及其他必要之防護具之義務。民
    國九十年一月十六日下午五時許，因福隆公司所僱用之勞工潘村勇於上開馬偕醫
    院新竹分院工地將Ｈ鋼樑施作固定於高處之鋼樑兩側時，因鋼樑不慎掉落在工作
    架上，致站立在高二點四公尺未設有安全防護設施工作架上之潘村勇因工作架倒
    塌，造成潘村勇於上開高度之工作架上墜落地面，致受有頭部鈍力損傷等傷害，
    經送醫急救仍不治死亡。
二、案經潘村勇之母丁○○○訴由新竹市警察局第二分局報請臺灣新竹地方法院檢察
    署檢察官相驗後偵查起訴。
    理   由
壹、有罪部分：
一、右揭事實，業據被告丙○○供承不諱，核與被害人潘村勇之母丁○○○指述情節
    相符，並有證人即同時、同地與被害人潘村勇工作而目擊事件發生經過之江春釧
    、王玉書二人及行政院勞工委員會北區勞動檢查所檢查員蔡俊雄證述在卷，亦有
    新竹市警察局第二分局東勢派出所轄區發生變死案件初步調查報告表、現場照片
    八幀、現場一層補強結構平面圖在卷可憑，且被害人潘村勇確係因頭部鈍力損傷
    致死之事實，亦經臺灣新竹地方法院檢察署檢察官督同法醫師相驗屬實，製有勘
    驗筆錄、驗斷書、相驗屍體證明書及行政院衛生署新竹醫院診斷證明書附於相驗
    卷可稽。
二、按雇主對左列事項應有有符合標準之必要安全衛生設備：五、防止有墜落﹑崩塌
    等之虞之作業場所引起之危害。又雇主對於在二公尺以上之高處作業，勞工有墬
    落之虞者，應使勞工確實使用安全帶、安全帽及其他必要之防護具。勞工安全衛
    生法第五條第一項第五款、勞工安全衛生設施規則第二百八十一條分別定有明文
    。被告丙○○為福隆公司之負責人，係勞工安全衛生法第二條第二項明定之雇主
    ，為從事業務之人，且為被害人潘村勇之雇主，原應遵守上述法令所定之注意義
    務，且按其情形，並無不能履行其業務上之注意義務，竟疏未注意依上開相關法
    令所定之義務行之，致被害人潘村勇從高二點四公尺工作架上跌落，造成頭部鈍
    力損傷致死，其顯有過失甚明。又本件經行政院勞工委員會北區勞動檢查所檢查
    報告結果，亦認本件災害之發生乃係被告丙○○未注意依勞工安全衛生法第五條
    第一項第五款暨勞工安全設施規則第二百八十一條等規定，未能設置符合標準之
    必要安全衛生設備，亦未使被害人潘村勇確實使用安全帶、安全帽及其他必要之
    防護具，致潘村勇自二點四公尺之高度墬落地面死亡，而同為被告有過失之認定
    ，此有該所九十年三月十九日台九十勞北檢營字第二一三七一號函附之新竹市轄
    隆大營造股份有限公司再承攬人乙○○○有限公司勞工潘村勇墬落致死職業災害
    檢查報告書一份附卷可稽。被告之過失行為與被害人潘村勇之死亡結果，具有相
    當因果關係，足認被告之任意性自白確與事實相符，事證明確，其犯行堪以認定
    。
三、核被告福隆公司，係違反勞工安全衛生法第五條第一項第五款之規定，致發生勞
    工安全衛生法第二十八條第二項第一款之死亡職業災害，應依勞工安全衛生法第
    三十一條第二項之罪科處如主文第一項所示之罰金。而被告丙○○係該公司之負
    責人，違反上述規定，係犯刑法第二百七十六條第二項之業務過失致死罪，並因
    違反勞工安全衛生法第五條第一項第五款之規定，致發生同法第二十八條第二項
    第一款之職業災害，而觸犯同法第三十一條第一項之罪，其以一行為而觸犯上開
    二罪名，為想像競合犯，應依刑法第五十五條規定，從一重之業務過失致死罪處
    斷（最高法院八十七年六月十六日八十七年度第六次刑事庭會議決議參照）。爰
    審酌被告丙○○因一時疏忽致發生本件職業災害，造成被害人潘村勇寶貴的生命
    因此喪失，惟其犯後態度良好，在事後即與被害人之家屬潘萬成、丁○○○於九
    十年三月四日達成和解，有和解書一紙在卷可參等一切情狀，爰量處如主文第二
    項所示之刑，並諭知易科罰金之折算標準。又查，被告丙○○前未曾受有期徒刑
    以上刑之宣告，有臺灣新竹地方法院檢察署刑案資料查註紀錄表及臺灣高等法院
    被告全國前案紀錄表等在卷足憑，其經此次偵、審之教訓，今後應益知慎戒，信
    無再犯之虞，本院認本案對其等所宣告之刑，以暫不執行為適當，爰併諭知緩刑
    之宣告，以勵自新。
貳、無罪部分：
一、公訴意旨另以：被告甲○○為隆大公司派駐承作馬偕醫院新竹分院施工工程現場
    之工地負責人，擔任工地現場指揮及協調之工作、工作之聯繫與調整、工作場所
    之巡視、相關承攬業務事業間之安全衛生教育之指導及協助及其他防止職業災害
    之必要事項，為從事業務之人。九十年一月十六日下午五時許，因福隆公司所僱
    用之勞工潘村勇於上開馬偕醫院新竹分院工地將Ｈ鋼樑施作固定於高處之鋼樑兩
    側時，因鋼樑不慎掉落在工作架上，致站立在高二點四公尺未設有安全防護設施
    工作架上之潘村勇因工作架倒塌，造成潘村勇於上開高度之工作架上墜落地面，
    致受有頭部鈍力損傷等傷害，經送醫急救仍不治死亡，因認被告甲○○涉有刑法
    第二百七十六條第二項之業務過失致人於死罪嫌云云。
二、按犯罪事實應依證據認定之，無證據不得推定其犯罪事實。如不能證明被告犯罪
    者，應諭知無罪之判決，刑事訴訟法第一百五十四條、第三百零一條第一項分別
    定有明文。事實之認定，應憑證據，如未能發現相當證據，或證據不足以證明被
    告犯罪，自不能以推測或擬制之方法，為裁判之基礎；又刑法上之過失犯，必須
    行為人對於犯罪結果之發生，按其情節應注意、能注意而不注意，始能成立。若
    事出突然，依據當時具體情形，尚非客觀上所能注意，縱有結果發生，仍不能令
    負過失責任。最高法院四十年度臺上字第八六號判例、八十七年度臺非字第三三
    七號判決可資佐參。
三、公訴人以被告甲○○涉有業務過失致人於死罪嫌，無非以被告甲○○為現場工地
    負責執行業務之人，明知事業單位與承攬人、再承攬人分別僱用勞工共同作業時
    ，為防止職業災害，原事業單位應負責工地現場指揮及協調之工作、工作之聯繫
    與調整、工作場所之巡視、相關承攬業務事業間之安全衛生教育之指導及協助及
    其他防止職業災害之必要事項，竟未履行上揭義務致潘村勇死亡，有行政院勞工
    委員會北區勞動檢查所之職業災害檢驗報告書、及行政院勞工委員會北區勞動檢
    查所檢查員蔡俊雄之證述為其論罪之依據。訊據被告甲○○固坦承其為隆大公司
    派駐馬偕醫院新竹分院施工所所長即工地負責人，本件工程是隆大營造將部分工
    程即鋼樑安裝及鋼板補強之部分，下包予鋼信公司，鋼信公司再將上開工程中之
    鋼樑安裝部分轉包給福隆公司之事實，惟辯稱：我都有依照法令（即勞工安全衛
    生法第十八條）之規定採行必要設施，一般安全設施是我們公司負責，但就下包
    專業部分則由下包公司自己負責等語。經查：
（一）按事業單位與承攬人、再承攬人分別僱用勞工共同作業時，為防止職業災害，
      「原事業單位」應採行左列必要措施：一、設置協議組織，並指定工作場所負
      責人，擔任指揮及協調之工作。二、工作之聯繫與調整。三、工作場所之巡視
      。四、相關承攬事業間之安全衛生教育之指導及協助。五、其他為防止職業災
      害之必要事項；又所稱「事業單位」係指勞工安全衛生法適用範圍內僱用勞工
      從事工作之機構，此觀勞工安全衛生法第十八條第一項、第二條第三項之規定
      自明。復按現代企業之經營，在通常社會上恆採分工設職，逐級管理之原則，
      行為人若以將生活上之風險經由合法程序轉嫁與他人承受，其既未實際參與特
      定個案之規劃或執行，又非因其業務上之特定作為或不作為肇致危害，其經營
      管理行為，與營業過程偶發事故所造成之死亡結果，即無相當因果關係。
（二）被告甲○○雖係馬偕醫院新竹分院興建工程隆大公司派駐現場之施工所所長，
      然依鋼信公司與隆大公司訂立之工程施工程合約書約定條款第九條：乙方（鋼
      信公司）須親自或派富有經驗之負責代表人常駐工地，督導施工；第十四條規
      定：乙方（鋼信公司）施工期間，需切實遵守工地安全衛生公約；第十五條規
      定：施工期間乙方（鋼信公司）應於工作地段日間設置紅旗，夜間點掛紅燈。
      或圍以竹籬欄柵，以策安全。對於工地附近任何人畜及公私財產之安全，必須
      慎為防範。倘因疏忽以致發生任何意外損失，均由乙方（鋼信公司）負擔，此
      有工程合約書、承攬廠商工作安全衛生公約等附卷可稽（參臺灣新竹地方法院
      檢察署九十年度相字第四二號相驗卷第二十六至三十五頁）。據此，足認隆大
      公司與鋼信公司已有約定，就鋼樑加工及結構補強工程之工作安全衛生設備應
      由鋼信公司負責。且被告甲○○並非隆大公司之負責人，其僅受僱於隆大公司
      擔任施工所所長一職，既非事業主或事業之經營負責人，亦非勞工安全衛生法
      所稱之雇主，自不得課被告甲○○以「事業單位」或「雇主」應盡之法定注意
      義務。且縱認被告負有上開注意義務，則其違反之法律效果，應僅限於勞工安
      全衛生法第三十四條第二款之行政罰鍰，尚不得強要被告擔負法定責任（行政
      罰鍰）以外之刑罰責任，即不得將該等義務作為刑法上業務過失致死罪之法定
      注意義務。
（三）公訴人徒以被告甲○○就本案死亡事故之發生為有過失，惟並未就被告甲○○
      就事故現場之管理、監督究竟有何能注意而不注意之情節具體指明，被告則提
      出已分別依法設置協議組織，並召開會議為工作之聯繫與調正，有工作安全衛
      生協議會章程及歷次開會之會議記錄附卷可稽，其中並曾於八十九年十二月六
      日及八十九年十二月十五日兩度發函鋼信公司要求其加強各樓層之安衛；關於
      工作場所之巡視，並有監工日報表可參；隆大營造並於八十九年十一月二十五
      日為承攬鋼構補強之承攬人鋼信公司舉辦安全衛生之教育訓練，亦有一般安全
      訓練計劃、一般安全教育及預防災變訓練課程表暨訓練計劃、工安講習人員照
      片、承攬廠商工地安全衛生公約、隆大營造股份有限公司馬偕結構施工所安全
      告知通知書等在卷為憑。據此，被告甲○○所屬之隆大公司既已於事先盡其法
      令上所需負之注意義務，要無以被害人潘村勇死亡之事實，遽認被告甲○○應
      負過失責任。
（四）至行政院勞工委員會北區勞動檢查所於事故發生後出具之職業災害檢驗報告書
      ，以被告甲○○係工地負責人，為執行業務之人，未有積極作為要求下包依勞
      動法令設置安全設備及防止職業災害，違反勞工安全衛生法第十八條第一項之
      規定，涉犯刑法第二百七十六條第二項之業務過失致人於死罪嫌，有職業災害
      檢查報告書一份附卷可稽，惟前開報告書將「工地負責人」認係勞工安全衛生
      法第十八條第一項之規範主體，揆諸上揭說明，容有誤會，即不得據以為不利
      於被告之認定。
四、綜上，隆大公司將上開工程交由鋼信公司施作，而鋼信公司再將上述工程交由福
    隆公司承攬施作，則關於本件在高處施工部分，即應由再承攬人即福隆公司負起
    勞工安全衛生法第五條及勞工安全衛生設施規則第二百八十一條雇主之法定注意
    義務，被告甲○○僅是原承攬人隆大公司派駐工地現場之施工所所長，並非事業
    主或事業之經營負責人，亦非本件之雇主，公訴人認被告甲○○違反在場指揮、
    監督之義務，洵非有據，此外，本院復查無其他積極證據足認被告甲○○確有公
    訴人所指業務過失致人於死犯行，揆諸上揭說明，依法應諭知無罪之判決。
據上論斷，應依刑事訴訟法第二百九十九條第一項前段、第三百零一條，勞工安全衛
生法第三十一條第一項、第二項，刑法第十一條前段、第二百七十六條第二項、第五
十五條、第四十一條第一項前段、第七十四條第一款，罰金罰鍰提高標準條例第一條
前段、第二條，判決如主文。
本案經檢察官劉邦繡到庭執行職務。
中     華      民      國      九十一    年    十一   月     十五       日
                                  臺灣新竹地方法院刑事第一庭
                                      法  官  林  秋  宜
右正本證明與原本無異。
如不服本判決，應於判決送達後十日內向本院提出上訴狀（應附繕本），上訴於臺灣
高等法院。
                                      書記官  鄒  茂  瑜
中      華      民      國    九十一    年     十一     月     十五     日
附錄本案論罪科刑法條全文：
勞工安全衛生法第三十一條第一項、第二項
違反第五條第一項或第八條第一項之規定，致發生第二十八條第二項第一款之職業災
害者，處三年以下有期徒刑﹑拘役或科或併科新臺幣十五萬元以下罰金。
法人犯前項之罪者，除處罰其負責人外，對該法人亦科以前項之罰金。
刑法第二百七十六條第二項：
從事業務之人，因業務上之過失犯前項之罪者，處五年以下有期徒刑或拘役，得併科
三千元以下罰金。
